【裁判字號】    89,訴,992
【裁判日期】    900726
【裁判案由】    重利
【裁判全文】
臺灣高雄地方法院刑事判決                          八十九年度訴字第九九二號
    公  訴  人  臺灣高雄地方法院檢察署檢察官
    被      告  甲○○
    選任辯護人  楊水柱
右列被告因重利案件，經檢察官提起公訴（八十九年度偵字第七一一九號），本院判
決如左：
    主  文
甲○○共同以乘他人急迫貸以金錢，而取得與原本顯不相當之重利為常業，處有期徒
刑陸月，如易科罰金，以參佰元折算壹日。
扣案之汽車買賣合約書壹紙、「發票人丙○○、發票日八十八年六月二十三日、面額
新台幣二十萬元、票號Ｎ二二六○二七號」及「發票人丙○○、發票日八十八年七月
十六日、面額新台幣十萬元、票號四一三一四六號」之本票貳張，均沒收。
    事  實
一、甲○○自民國八十二、三年間某日起，以每月月薪新臺幣（下同）約三萬元之代
    價受僱於乙○○（未經起訴）從事油漆工作，於八十七年四月間，竟與乙○○共
    同基於常業重利之犯意聯絡，先在民眾日報上刊登「免擔保身分證可借款、00
    00000000、0000000000」廣告對外招攬客戶，引誘不特定之
    借款人與其連繫，利用借款人急需用款之機會，貸予金錢，而取得與原本顯不相
    當之重利，甲○○則負責放款或收帳之工作，共同恃以為生，並以之為常業。於
    八十七年四月間某日（起訴書誤繕為八十八年七、八月），適有借款人丙○○因
    經營幼稚園週轉不靈，亟需用款，遂撥打上開電話借款，甲○○與乙○○即前往
    高雄市○○街一○○號丙○○經營之民祥幼稚園，並分別以「王先生」及「王經
    理」之名義，乘丙○○急迫而急需用款之際，以十萬元，每十日為一期，利息二
    萬元不等，即月息六十分不等之重利，並預扣一期利息之方式，借款本金十萬元
    與丙○○，預扣利息二萬元，交付丙○○現金八萬元，並令丙○○交付身分證一
    枚、開具面額十萬元之本票一張質押擔保，嗣丙○○又因幼稚園需款孔急，再度
    於八十七年六月以上開電話向「王先生」即甲○○借款三十萬元，約定每隔十日
    交付利息六萬元，由甲○○親至丙○○位於延慶街住處，預扣六萬元利息，交付
    丙○○現金二十四萬，同時要求丙○○開立面額三十萬元本票及延慶街住處房屋
    所有權狀作為擔保，取得與原本顯不相當之利息，並恃以維生。因丙○○家人發
    現上情，即於第二次借款後半個月內籌款清償完畢。惟於八十八年六月二十三日
    ，丙○○又因需款週轉，以上述借款條件，由甲○○至其經營之幼稚園貸予本金
    二十萬元，預扣利息四萬元，交付現金十六萬元，並由丙○○開具發票日八十八
    年六月二十三日、面額二十萬元、票號Ｎ二二六○二七號，由其妻黃意方背書之
    本票一紙及延慶街住處所有權狀作為擔保，爾後又以前述條件及方式借款十萬元
    ，迨於八十八年七月十六日，丙○○因無力清償利息，甲○○及乙○○遂至民祥
    幼稚園要求丙○○開立面額十萬元、票號四一三一四六號、黃意方背書之本票一
    張，汽車買賣合約書一份、民祥幼稚園所有車牌ＸＥ─○三七三號行車執照及丙○○之護照一本作為擔保，取得與原本顯不相當之重利，並恃此為生。終因丙○○無力償還，而報警於八十九年三月二十三日下午五時二十分許，在上民祥幼稚
    園內，查獲前來收取本利之甲○○，並扣上開本票二張、汽車買賣合約書一紙、
    民祥幼稚園所有車牌ＸＥ─○三七三號行車執照一枚及丙○○護照一本。
二、案經高雄市政府警察局刑警大隊局報請臺灣高雄地方法院檢察署檢察官偵查起訴
    。
    理  由
一、訊據被告甲○○固坦承有借款四十萬元予丙○○，並由丙○○開立本票、汽車買
    賣合約書，及交付上開行車執照、護照作為擔保之事實，惟矢口否認有何常業重
    利之犯行，辯稱：是老闆乙○○介紹伊借錢給丙○○，借款十萬元，每十天一期
    ，利息一萬五千元是丙○○自行提議的，伊只收到一萬五千元之利息，伊不知這
    樣會觸法云云。惟查，(一)右揭事實，業據證人丙○○於本院調查中具結證稱：因
    伊經濟週轉有困難，急需用錢，在八十七年四、五月份借錢，是看民眾日報說可
    免擔保押身分證就可借錢，就打行動電話去借錢，電話有好幾支即00000
    00000、0000000000，另有幾支已忘了，伊打去時是一位自稱王
    先生的男子，訊問伊職業及住址並要伊留電話，再由該男子撥電話問其的收入、
    名下財產及借款金額，再派業務員到延吉街的幼稚園詳談，被告甲○○是業務員
    ，另還有一位經理，伊與渠等二位均有接洽。第一次即八十七年四、五月在幼稚
    園向王先生及其經理借十萬元，以十天一期利息二萬元，實際上只有拿到八萬元
    ，二萬元的利息先扣下來，並抵押身分證原本及本票，第二次於八十七年六月份
    在延慶街住家向王先生即甲○○借三十萬元，並抵押延慶街一００號房子的所有
    權狀，並簽三十萬元本票，上述金額四十萬元在六月間之半個月內就全清償，後
    來在八十八年六月又陸陸續續借至八十九年三、四月均是向王先生借款，這期間
    伊借款金額有十萬元、二十萬元等，借款地點不一定，有時在住家、有時在幼稚
    園拿錢，借款期間其利息計算不同，原則上十萬元十天一期利息二萬元，以此類
    推，後來再借的款項伊只能付利息，最後尚欠被告三十萬元本金，每十天要付六
    萬元利息。每次借款時均簽本票擔保，而汽車買賣合約書及行車執照是付不出利
    息時，應王先生即甲○○與其經理及一名不認識男子要求所簽，扣案本票均在幼
    稚園辦公室簽發，由伊太太背書，面額二十萬元本票是借本金時所簽，當時還交
    付護照及延慶街住處所有權狀一件作為擔保，另面額十萬元本票是支付利息。在
    偵查中開庭前，被告及另一名男子要求伊按照他們所教的對檢察官陳述，故所述
    不實在。在警訊時，因王先生坐在斜對面，警察每問一句話時，他會搖頭或點頭
    來指示，所以有部分不實在，在鈞院中所述才實在。卷附照片上之男子，就是王
    經理等語綦詳（見本院九十年六月十九日、九十年七月三日訊問筆錄），足見證
    人丙○○確因急需借款而向被告及王經理借款，而被告亦係以借款牟取重利甚明
    。(二)雖證人乙○○於本院具結證稱是伊介紹友人丙○○向被告借款，惟證人乙○○先於本院八十九年十二月二十二日審理中具結證稱：伊介紹丙○○向被告借錢
    ，利息三分，借錢時有開本票擔保，伊是替丙○○經營之幼稚園做維修工作云云
    ；嗣於九十年六月二十六日調查中具結證稱：是在八十六年、八十七年間介紹丙○○向被告借錢，詳細時間伊不記得，剛開始借十萬元，在中山首府的工地借，
    當時伊有在場，至於利息多少伊不知道，是否要擔保也不知道云云；證人乙○○
    前後供述不一，已屬可疑，且與被告於本院初次訊問時供稱：是八十八年五月透
    過乙○○借十萬元給丙○○，同年六月借三十萬元，二次均是在乙○○位在鳳山
    市的公司交付云云（八十九年六月一日訊問筆錄）；於八十九年十二月二十二日
    本院審理中卻供稱：是乙○○的朋友欠錢要我幫忙，是八十八年六月借十萬，八
    十八年十月借二十萬，隔二十天後又借二十萬，第一次借款是在中山路中山首府
    工地交款，當時乙○○在場云云；均不相吻合，是被告乙○○前開所為之證述，
    顯係迴護被告之詞，尚難據此為有利被告之認定。況經本院於九十年六月二十九
    日調查庭中，當庭命法警對證人乙○○拍照附卷後，再提示予證人丙○○指認結
    果，證人丙○○指陳李榮豐即為自稱「王經理」之人（見九十年七月三日訊問筆
    錄），顯見證人李榮豐即為本件之同案被告，且於本院結證後所為之陳述均係虛
    偽無訛。(三)綜核上述，被告前開所辯，顯係事後諉卸飾詞，委不足採。此外，並
    有扣按之上開面額二十萬元、十萬元本票二張、汽車買賣合約書一份，及丙○○
    領具丙○○護照一本、民祥幼稚園車牌ＸＥ─○三七三號行車執照一枚之贓物認
    領保管單一紙附卷可稽。本件事證明確，被告犯行洵堪認定。
二、按刑法所謂常業犯，只需有賴某種犯罪為業之意思，而有事實之表現為已足，不
    以藉該犯罪為唯一生存者為必要（參最高法院八十二年度第一次刑庭會議決議）
    。被告甲○○利用丙○○急迫而貸放重利，並恃此為生，核其所為，係犯刑法第
    三百四十五條之常業重利罪。其與乙○○就上開犯行，有犯意聯絡及行為分擔，
    為共同正犯。又公訴人起訴事實雖未敘及被告自八十七年四月起至八十八十八年
    六月止多次常業重利之犯行，然該部分事實與公訴人起訴之犯罪事實既具有實質
    上一罪關係，應為起訴效力所及，本院自應併予審究。爰審酌被告未坦承犯行，
    顯不知悔悟，且其正值青年，竟不思循正途獲致財富，反從事貸放高利，牟取不
    法暴利，嚴重擾亂金融秩序，並常使借款人為支付利息而陷入另一生活困境，亦
    易衍生所多社會問題，實應嚴懲，惟念及被告未曾犯過有期徒刑以上之罪，此有
    臺灣高等法院被告全國前案紀錄表附卷可稽等一切情狀，量處如主文所示之刑。
    又按刑法第四十一條業於九十年一月十日修正公布，同年月十二日生效，修正後
    刑法第四十一條第一項前段規定「犯最重本刑為五年以下有期徒刑以下之刑之罪
    ，而受六個月以下有期徒刑或拘役之宣告，因身體、教育、職業、家庭之關係或
    其他正當事由，執行顯有困難者，得以一元以上三元以下折算一日，易科罰金。
    」，與修正前刑法第四十一條規定「犯最重本刑為三年以下有期徒刑以下之刑之
    罪，而受六個月以下有期徒刑或拘役之宣告，因身體、教育、職業、家庭之關係
    ，執行顯有困難者，得以一元以上三元以下折算一日，易科罰金。」不同。比較
    新舊法結果，以新法較有利於行為人，故依刑法第二條第一項前段規定，本件自
    應適用裁判時之法律即修正後刑法第四十一條第一項前段之規定，諭知易科罰金
    之折算標準。另扣按之汽車買賣合約書一紙，「發票人丙○○、發票日八十八年
    六月二十三日、面額二十萬元、票號Ｎ二二六○二七號」及「發票人丙○○、發
    票日八十八年七月十六日、面額十萬元、、票號四一三一四六號」之本票二紙，
    均為被告所有且為犯本罪所得之物，應依刑法第三十八條第一項第三款諭知沒收
    ，並此敘明。
三、至於證人乙○○涉犯常業重利罪及偽證罪部分，移由檢察官另行偵辦，附此敘明
    。
據上論斷，應依刑事訴訟法第二百九十九條第一項前段，刑法第二十八條、第三百四
十五條、第三十八條第一項第三款、刑法第二條第一項、修正後刑法第四十一條，罰
金罰鍰提高標準條例第一條前段、第二條，判決如主文。
本案經檢察官呂幸玲到庭執行職務
中      華      民      國    九十      年      七      月    二十六    日
                                      臺灣高雄地方法院刑事第四庭
                                          法  官  廖  純  卿
右正本證明與原本無異。
如不服本判決，應於判決送達後十日內，向本院提出上訴狀。
                                          書記官  林  孝  聰
中      華      民      國    九十      年      七      月    二十七    日
附錄本案論罪科刑法條全文：
刑法第三百四十五條。
中華民國刑法第三百四十五條
 (常業重利罪)
以犯前條之罪為常業者，處五年以下有期徒刑，得併科三千元以下罰金。


司法院資訊處製作；財團法人民間司法改革基金會備份。
